臺灣屏東地方法院民事判決
111年度潮簡字第368號
原      告  黃綵蓁  
            曾榮興  
            曾俊凱  


訴訟代理人  高峯祈律師
            劉子豪律師                      
被      告  張秀玉  


訴訟代理人  洪濬詠律師
上列當事人間請求確認本票債權不存在事件，本院於民國111年8
月11日言詞辯論終結，判決如下：
　　主  文
原告之訴駁回。
訴訟費用由原告負擔。
    事實及理由
壹、程序部分：
    按確認法律關係之訴，非原告有即受確認判決之法律上利益
    者，不得提起，民事訴訟法第247條第1項前段定有明文。而
    所謂即受確認判決之法律上利益，係指因法律關係之存否不
    明確，致原告在侵害之危險，而此項危險得以對於被告之確
    認判決予以除去之者而言（最高法院42年台上字第1031號裁
    判意旨參照）。經查，原告主張被告所執經本院110年度司
    票字第424、540號裁定(下稱424、540號裁定，合稱本票裁
    定)准許強制執行，如附表所示本票（下稱系爭本票）債權
    不存在，為被告所否認，足見系爭本票之法律關係存否並不
    明確，致原告在私法上之地位有受侵害之危險，而此項危險
    得以對被告之確認判決除去之，是原告提起本件訴訟有受確
    認判決之法律上利益，合先敘明。
貳、實體部分：
一、原告主張：
　㈠原告參加被告為會首之合會(下稱系爭合會)，採內標制，會
    期自民國107年7月15日起至112年11月22日止，共65期，每
    月15日在被告上開住所開標，每期會款新臺幣(下同)5萬元
    ，並約定得標之死會會員須簽發後續期、面額5萬元，含一
    人擔保簽發之本票予被告，再由被告轉交活會會員，因被告
    亦另有系爭合會其他會員資格，系爭本票係簽發予被告，被
    告方持系爭本票聲請強執行。原告黃綵蓁以本人、家人即原
    告曾榮興、曾俊凱名義參加系爭合會，另因訴外人即系爭合
    會會員王怡屏對原告黃綵蓁存有債務，經被告同意，由原告
    獲得王怡屏標會之權利即會份，是原告黃綵蓁得以本人、曾
    榮興、曾俊凱、王怡屏(下稱原告等4人)身分為標會之權。
　㈡系爭合會於第29期之109年12月15日即未開標止會，被告佯以
    訴外人張宏駿拒絕給付會款為由，後續將不再開標，改以每
    月向死會會員收取5萬元，給付活會會員各3萬9,000元處理
    ，原告等4人於止會前，乃3人已得標死會，王怡屏部分為活
    會，遂與被告約定於109年12月15日後，扣除3萬9,000元，
    由原告按月給付共11萬1,000元，並陸續給付5期。孰知原告
    黃綵蓁詢問訴外人即張宏駿之配偶周奐妤，始知張宏駿並無
    不給付會款之情，原告方於110年10月6日以存證信函，向被
    告撤銷因詐欺而同意止會處理之意思表示，被告應依系爭合
    會約定，續行標會，倘未開標、得標，則被告雖持系爭本票
    向本院聲請強制執行，經本票裁定准許，仍難認兩造間存有
    系爭本票之債權、務關係。
　㈢若法院認兩造仍有系爭本票之債權、務關係，且系爭本票雖
    擔保原告於110年5月15日後所應給付會款，惟被告就系爭本
    票債權，亦須扣除王怡屏活會會員每月受領3萬9,000元，僅
    餘每月11萬1,000元。爰提起本件訴訟，並聲明：確認被告
    所持系爭本票債權，對原告不存在。
二、被告則以：被告並無兼具會首及其他會員會份，被告是代得
    標會員交付本票予未得標之活會會員，嗣因活會會員要求被
    告給付會款，被告方代墊或處理而受讓本票，故兩造就系爭
    本票非前後手，原告不得以原因關係為由，主張系爭本票債
    權不存在。再原告於止會前即得標死會，本應按上述止會方
    式處理，即原告每月應給付合計15萬元予被告，再由被告分
    別交付3萬9,000元予活會會員，止會方式無待死會會員為任
    何意思表示，原告亦無從撤銷，況原告並無受詐欺可言。又
    原告黃綵蓁所稱受讓王怡屏會份，與民法第709條之8第2項
    有違，不生轉讓效力，被告亦不得以王怡屏之第三人債權，
    對原告主張每月應扣除3萬9,000元為抵銷。縱原告確於109
    年12月15日後，有5個月僅給付11萬1,000元，係因兩造存有
    其他法律關係，與系爭本票無涉等語，資為抗辯，並聲明：
    原告之訴駁回。
三、經查，下列各節，有本票裁定、互助會名單等件可稽（本院
    卷第8-12、61頁），並經本院調閱本票裁定卷宗無誤，且為
    兩造所不爭執，堪信為真實：
  ㈠原告等4人均為以被告為會首之系爭合會會員，系爭合會採內
    標制，會期自107年7月15日起至112年11月22日止，共65期
    ，每月15日在被告上開住所開標，每期會款5萬元，並約定
    得標之死會會員須簽發後續期數、面額5萬元，含一人擔保
    簽發之本票，原告遂於107年8月15日、同年10月15日、108
    年2月15日得標後，簽發含如附表所示系爭本票。
　㈡系爭合會於第29期之109年12月15日即未開標而止會，改以每
    月向死會會員收取5萬元，給付活會會員各3萬9,000元，原
    告於止會前已得標，王怡屏為活會會員。
　㈢原告於109年12月15日起給付5期會款，至第34期即110年5月1
    5日後未再給付。
四、得心證之理由：
　㈠按會員非經會首及會員全體之同意，不得退會，亦不得將自
    己之會份轉讓於他人。因會首破產、逃匿或有其他事由致合
    會不能繼續進行時，會首及已得標會員應給付之各期會款，
    應於每屆標會期日平均交付於未得標之會員。但另有約定者
    ，依其約定。民法第709條之8第2項、709條之9第1項各有明
    定。次按票據債務人，不得以自己與發票人或執票人之前手
    間所存抗辯之事由，對抗執票人。但執票人取得票據出於惡
    意者，不在此限。票據法第13條已明文。再按票據乃文義證
    券及無因證券，票據上之權利義務悉依票上所載文義定之，
    與其基礎之原因關係各自獨立，票據上權利之行使不以其原
    因關係存在為前提。執票人行使票據上權利時，就其基礎之
    原因關係確係有效存在不負舉證責任。且若票據債務人以自
    己與執票人間所存抗辯之事由對抗執票人，依票據法第13條
    規定觀之雖非法所不許，仍應先由票據債務人就該抗辯事由
    之基礎原因關係負舉證之責任。惟當票據基礎之原因關係確
    立後，法院就此項原因關係進行實體審理時，當事人於該原
    因關係是否有效成立或已否消滅等事項有所爭執，即應適用
    各該法律關係之舉證責任分配原則，而非猶悉令票據債務人
    負舉證責任（最高法院107年度台上字第1584號判決意旨參
    照）。
　㈡原告主張簽發系爭本票予兼具系爭合會之會首、其他會員會
    份之被告，為被告所否認，觀諸系爭本票上固記載被告之姓
    名，然僅書如附表所示發票日，未記載到期日(424號裁定卷
    第13-17頁；540號裁定卷)，無從率認系爭本票究係擔保何
    期會款所簽發。徵以原告起訴稱：系爭本票為擔保107年8月
    15日、同年10月15日、108年2月15日之會款等語，嗣改陳：
    擔保110年5月15日後之會款等語(本院卷第4-5、71頁反面)
    ，顯前後相齟齬，不乏疑義，要難認定原告已舉證系爭本票
    之基礎原因關係為何，揆諸上開說明，本件主張已非有據。
　㈢又原告陳稱撤銷同意止會處理而須重啟系爭合會一節，即令
    所述被告詐欺乙事非虛，然民法第709條之9規定旨在規範遇
    會首破產、逃匿或有其他事由致合會不能繼續進行，為保障
    未得標之活會會員權益，遂明定止會後權利義務關係，揆其
    文義及意涵，本件情事亦當含括在內，倘非如此，如認止會
    之處理須與會之人一致同意，並可動輒止而復行，除治絲益
    棼，徒添法律關係複雜化，於死、活會會員因得標、給付會
    款有別而利害關係存殊，不免各存己見，勢將莫衷一是而懸
    而未決。況原告主張，未見所憑，亦無提出經其他會員同意
    之證據，猶非可取。
　㈣另原告黃綵蓁主張受讓王怡屏會份乙事，證人周奐妤固證稱
    ：(問：會員間轉讓會員權利，雙方講好還是經全體會員同
    意?)會首與會腳(員)講好就好等語(本院卷第56頁)，然觀原
    告提出王怡屏轉讓系爭合會權利之同意書，僅呈原告黃綵蓁
    、王怡屏之簽名，未見被告予以同意(本院卷第46頁)，遑論
    悖於民法第709條之8第2項規定，不足認定渠等間轉讓會份
    ，業經被告或其他會員同意而生效力，是原告所陳：每月應
    扣除3萬9,000元等語，當缺其憑。
五、綜上所述，原告訴請確認被告所執系爭本票債權不存在，為
    無理由，應予駁回。
六、本件事證已臻明確，兩造其餘攻擊防禦方法及證據，核與判
    決之結果不生影響，爰不一一論列，併此敘明。
七、訴訟費用負擔之依據：民事訴訟法第78條。
中　　華　　民　　國　　111 　年　　8 　　月　　25　　日
                  潮州簡易庭  法　官　曾迪群
附表：　　　　　　　　　　
編號 發票人 發票日 票面金額(新臺幣) 到期日 利息起算日 票據號碼 1 黃綵蓁、曾榮興 107年8月15日 50,000元 未載 110年5月30日 CH551892 2 黃綵蓁、曾榮興 107年10月15日 50,000元 未載 110年5月30日 CH762439 3 黃綵蓁、曾榮興 107年8月15日 50,000元 未載 110年5月30日 CH694928 4 黃綵蓁、曾榮興 107年10月15日 50,000元 未載 110年5月30日 CH762440 5 黃綵蓁、曾俊凱 108年2月15日 50,000元 未載 110年5月30日 CH280058 6 黃綵蓁、曾俊凱 108年2月15日 50,000元 未載 110年5月30日 CH280064 7 黃綵蓁、曾榮興 107年8月15日 50,000元 未載 110年6月20日 CH681645 8 黃綵蓁、曾榮興 107年10月15日 50,000元 未載 110年6月20日 CH781505 9 黃綵蓁、曾榮興 107年8月15日 50,000元 未載 110年7月20日 CH681611 10 黃綵蓁、曾俊凱 108年2月15日 50,000元 未載 110年6月20日 CH256548 11 黃綵蓁、曾俊凱 108年2月15日 50,000元 未載 110年7月20日 CH280073 12 曾榮興 107年10月15日 50,000元 未載 110年7月20日 CH781515 備註：編號1至6之本票為本院110年度司票字第424裁定准許強制執行；編號7至12之本票為本院110年度司票字第540號裁定准許強制執行。       

以上正本係照原本作成。
如不服本判決，應於送達後20日內，向本院提出上訴狀並表明上
訴理由，如於本判決宣示後送達前提起上訴者，應於判決送達後
20 日內補提上訴理由書（須附繕本）。如委任律師提起上訴者
，應一併繳納上訴審裁判費。
中　　華　　民　　國　　111 　年　　8 　　月　　25　　日
                                  書記官　薛雅云